【裁判字號】    98,消債清,50
【裁判日期】    981019
【裁判案由】    聲請清算程序
【裁判全文】
臺灣高雄地方法院民事裁定            98年度消債清字第50號
聲  請  人  甲○○（即乙○○）.
上列當事人因消費者債務清理事件聲請清算，本院裁定如下：
    主  文
聲請人自民國九十八年十月十九日下午四時起開始清算程序。
命司法事務官進行本件清算程序。
聲請人其餘聲請駁回。
    理  由
一、按債務人不能清償債務或有不能清償之虞者，得依消費者債
    務清理條例所定清算程序清理其債務。債務人對於金融機構
    因消費借貸、自用住宅借款、信用卡或現金卡契約而負債務
    ，在聲請清算前，應提出債權人清冊，以書面向最大債權金
    融機構請求協商債務清理方案，並表明共同協商之意旨。債
    務人於消費者債務清理條例施行前，依中華民國銀行公會辦
    理消費金融案件無擔保債務協商機制，與金融機構成立債務
    協商後，因不可歸責於己之事由致履行顯有重大困難者，得
    聲請清算。又法院開始清算程序之裁定，應載明其年、月、
    日、時，並即時發生效力。法院裁定開始更生或清算程序後
    ，得命司法事務官進行更生或清算程序，消費者債務清理條
    例第3條、第151條第1項、第5項、第6項、第83條第1項、第
    16條第1項分別定有明文。
二、聲請意旨略以：伊有不能清償債務情事，前雖於民國95年5
    月25日曾依金融主管機關協調成立之中華民國銀行公會會員
    辦理消費金融案件無擔保債務協商機制，與最大債權銀行中
    華商業銀行（現為匯豐商業銀行，以下簡稱匯豐銀行）成立
    協商，約定應自95年6 月起，分120 期，年息6.88％，於每
    月10日清償新臺幣（下同）31,218元，惟伊於當年度每月收
    入僅為49,680元，除需負擔自身生活必要支出費用外，尚須
    扶養配偶及二名未成年子女，且平均每月另有房貸債務分期
    款3,476元、保險費用4,242元（含商業保險、健保、勞保等
    ）、地價稅等稅賦 971元等生活必要支出，於扣除上揭支出
    後，顯已無資力清償協商款，致於95年 8月間即未能依約清
    償協商款，故伊毀諾實非可歸責於己，又伊無擔保或無優先
    權之債務總額未逾 1,200萬元，復未經法院裁定開始清算程
    序或宣告破產，爰向本院聲請清算，並同時聲請就本院98年
    度司執助字第952號、96年度司執公字第67155號強制執行事
    件為保全處分等語。
三、經查：
(一)、聲請人於95年 9月25日依「中華民國銀行公會會員辦理消費
    金融案件無擔保協商機制」與各債權銀行協商成立，約定應
    自95年6月起，分120期，年息6.88％，於每月10日清償新臺
    幣31,218元，惟聲請人業於95年 8月間即毀諾、未依協議還
    款，此情除為聲請人所自承外，復有卷附還款協議書等資料
    附卷可參，合先敘明。
(二)、聲請人95、96、97年度之年所得乃分為596,162元、599,530
    元及 517,202元等情，此有綜合所得稅各類所得資料清單在
    卷足憑，是依上開資料計算，聲請人於95、96、97年度之平
    均月薪資分為49,680元、49,960元、43,100元，核與聲請人
    所陳收入金額大致相符，是以，自應以此為計算聲請人是否
    有清償能力之依據。
(三)、聲請人之配偶丙○○並無任何收入，且尚有未成年子女丁○
    憲（90年7月3日出生）、戊○○（91年 8月23日出生）二名
    等情，有卷附財產歸屬資料清單、綜合所得稅各類所得資料
    清單、戶籍謄本等件可稽，是以，聲請人陳稱以除需負擔自
    身生活必要支出費用外，尚須扶養配偶及二名未成年子女等
    情，自足採信。其次，聲請人既已自謂負債百萬以上不能清
    償債務，則其自須以較低之標準生活而節忖開銷用以償債始
    符誠信，自不得以無負債人員之一般生活標準以上而同為要
    求，因之，參酌內政部台灣省低收入戶最低生活費每人每月
    9, 829元之標準（業已包含基本生活所必須之食、衣住、行
    等支出），聲請人自身每月開銷及其所負扶養親屬費用應以
    每人每月9, 829元計算，始為合理，是以，聲請人陳稱其每
    月支出二名未成年子女扶養費用共計12,673元（含教育費用
    7,273 元、膳食費5,400 元），既未逾上揭最低生活費標準
    ，自可採憑。準此，姑且不論聲請人陳稱其尚須支出房貸、
    稅賦、保險費用等款項是否可採，僅以聲請人95年度平均每
    月收入49,680元計算，於扣除其自身生活必要費用、扶養配
    偶及二名未成年子女費用後僅餘17,349元【計算式：聲請人
    每月收入49,680元－聲請人自身必要費用9,829 －（扶養配
    偶費用9,829 元－扶養未成年子女費用12,673元）＝17,349
    元】，每月收入所餘金額顯已不足清償協商分期款31,218元
    ，是以，聲請人主張其於95年8 月間毀諾而有不可歸責於己
    之事由，自屬可採。
(四)、其次，聲請人雖主張其除前揭自身開銷、扶養費用外，每月
    尚須支出房貸分期款、地價稅及房屋稅、保險費用等必要支
    出，而謂有不能清償債務之情事，然債務人於經濟困頓之際
    ，本應選擇適當處分其資產以減輕債務負擔，而非堅持負擔
    高額之房屋貸款及房屋稅、地價稅等非必要性支出而仍持續
    累積其資產，並將房屋貸款列為絕對必要支出，況依前揭內
    政部所核估臺灣省居民每月最低生活費，業已包含供債務人
    「住」部分之費用，倘再將房貸計入債務人每月之必要費用
    ，即有重複核給居住費用之情事，自非妥適，又關於聲請人
    所列保險費用金額中，其中除健保費2,189元、勞保費521元
    係屬依法繳納而應列入必要支出外，其餘部分則均屬商業保
    險，自亦應予剔除於生活必要費用外。準此，以聲請人97年
    度每月平均薪資為43,100元計算，於扣除前揭自身必要生活
    費用、扶養費用及勞健保費用等必要支出後，每月雖尚餘有
    10,769元可供運用【計算式：聲請人每月收入43,100元－聲
    請人自身必要費用9,829 －（扶養配偶費用9,829 元－扶養
    未成年子女費用12,673元）－勞健保費2,710 ＝10,769元】
    ，惟參以卷附財團法人金融聯合徵信中心徵信資料，聲請人
    所負金融機構無擔保債務總額則為2,674,958 元，是縱依目
    前銀行公會所能提供最優惠協商條件即分180 期、零利率還
    款條件計之，聲請人亦顯有不能清償債務之情，又觀之聲請
    人國稅局財產歸屬資料清單所示，其名下雖尚有不動產三筆
    ，價值共計1,142,190 元，然該不動產之價值尚不足以清償
    該不動產所擔保積欠之房貸債務1,328,000 元，從而，聲請
    人聲請人陳稱其顯有不能清償債務之情事，尚屬可信。
四、綜上所述，聲請人聲請本件清算，即無不合，應予准許，爰
    裁定如主文第1 項所示，並依上開規定命司法事務官進行本
    件清算程序，爰裁定如主文第2 項所示；至聲請人併聲請保
    全處分乙節，因本件既已准許聲請人開始清算程序，依消費
    者債務清理條例第94條規定，聲請人對於應屬清算財團之財
    產已喪失管理及處分權，是聲請人聲請保全處分部分，自無
    必要，爰不併予准許，附此敘明。
中    華    民    國    98    年    10    月    19    日
                    民  事  庭法      官  鄭子文
上為正本係照原本作成
本裁定已於民國98年10月19日下午4時公告。
本裁定不得抗告。
中    華    民    國    98    年    10    月    19    日
                               書  記  官  林國龍


司法院資訊處製作；財團法人民間司法改革基金會備份。
